【裁判字號】    97,簡上,178
【裁判日期】    970613
【裁判案由】    重利
【裁判全文】
臺灣板橋地方法院刑事判決             97年度簡上字第178號
上  訴  人
即  被  告  丁○○
選任辯護人  魯寶文律師
上列上訴人即被告因重利案件，不服本院九十六年度簡字第二八
六三號，中華民國九十六年十二月二十六日所為第一審簡易判決
（聲請簡易判決處刑案號：九十六年度偵字第三０八四號、第五
六八五號），提起上訴，本院管轄之第二審合議庭判決如下：
    主  文
上訴駁回。
    事  實
一、丁○○前因賭博案件，經本院以九十年度重簡字第一一八五
    號判處有期徒刑六月確定，甫於民國九十一年九月二十日以
    易科罰金執行完畢。其基於重利之營業犯意，自九十三年六
    月間起迄至九十六年一月二十三日止，在報章刊登提供小額
    借貸之廣告，以門號為0000000000號、0000
    000000號之行動電話作為聯絡工具，而招攬、引誘不
    特定急迫需款或無經驗之人借款，約定以每十日為乙期，每
    期收取以借款本金百分之二十計算之利息（約合每月百分之
    六十、每年百分之七百二十之利息），而以此方式收取與原
    本顯不相當之利息，並於交付借款時先預扣首期利息（即借
    款人實際上僅能取得借款金額之百分之八十），復要求借款
    人須簽立本票作為債務之擔保。嗣因如附表所示之丙○○（
    原名張耀生）、甲○○、戊○○、乙○○（原名洪良吉）等
    人急需金錢使用，乃於如附表一所示之時間，向丁○○借貸
    如附表一所示之金額，並依丁○○之要求簽發本票、切結書
    及現金保管條作為債務之擔保，而持續向張元閣等人收取如
    附表一所示與原本顯不相當之重利。嗣因由丙○○介紹之甲○○、戊○○、乙○○等人債務無法按時繳付，丁○○要丙○○完全承擔，丙○○乃向警報案，並由其與丁○○約定付
    息時地後，通知警察於所約定之九十六年一月二十三日二十
    一時四十三分許，在臺北縣三重市○○○路二十三號前查獲
    丁○○，並當場起獲丙○○所簽發之本票乙張（本票號碼為
    四三五九○七，面額為新臺幣〈下同〉六萬元）、現金六萬
    元與其所有之行動電話通話卡二張（門號為0000000
    000、0000000000）。
二、案經臺北縣政府警察局三重分局報告臺灣板橋地方法院檢察
    署檢察官偵查後聲請簡易判決處刑。
    理  由
壹、證據能力部分：
    按被告以外之人於審判外之言詞或書面陳述，除法律有規定
    者外，不得作為證據；被告以外之人於偵查中向檢察官所為
    之陳述，除顯有不可信之情況者外，得為證據，刑事訴訟法
    第一百五十九條第一項、第一百五十九條之一第二項分別定
    有明文。茲敘述如下：
一、證人丙○○、甲○○、戊○○、乙○○於警詢時之供述，屬
    本件被告以外之人於審判外之陳述，並無刑事訴訟法第一百
    五十九條之一至第一百五十九條之五之例外情形，乃無證據
    能力，不得為本件之證據。
二、證人丙○○、甲○○、戊○○於偵查中檢察官訊問時所為之
    言詞陳述，雖屬被告以外之人於審判外之言詞陳述，惟檢察
    官於偵訊前已踐行具結程序，此觀偵訊筆錄所載及所附證人
    結文甚明，合於法定要件，而上開證人係成年人，有完足之
    觀察、記憶及陳述能力，檢察官亦無任何違法取供情事，其
    所為之證述顯係出於自由意志，可信性極高，復查無「顯有
    不可信之情況」，依刑事訴訟法第一百五十九條之一第二項
    規定，為傳聞證據之例外，有證據能力。
貳、實體部分：
一、犯罪事實之認定：
    訊據被告固坦承有借款予丙○○、甲○○及乙○○等人，且
    要求渠等開立本票作為擔保，惟矢口否認有何重利犯行，並
    辯稱：每一個被害人伊都是收取月息一分六，借款的時候伊
    會預扣第一個月之利息，結果只有扣了第一個月之利息就沒
    有還給伊，他們是透過朋友找伊，伊沒有在報紙上面刊登廣
    告云云；辯護人則為被告辯護稱：丙○○、甲○○及乙○○
    向被告借貸時，並無乘人急迫、輕率或無經驗之情云云。經
    查：
（一）前揭犯罪事實，業據證人丙○○於偵訊時具結證稱：伊在
      臺北市○○○路麥當勞跟被告借三萬元，實拿二萬四千元
      ，並約定每十天繳六千元利息，已繳約二十、三十萬元之
      利息，借錢時會簽立面額六萬元之本票、借據及保管條等
      語，復於九十六年十月二十九日本院審理時具結證稱：伊
      看報紙上寫著小額借貸，伊就照著上面電話打過去，當時
      是丁○○接的電話，有跟她說伊缺錢，就約在外面向她借
      錢，就是這一筆三萬元，當時約定要借一個月，利息是她
      跟伊說十天六千元，這三萬元借伊時，實際上她只有給伊
      二萬四千元，已經扣了十天之利息等語；證人甲○○於偵
      訊時具結證稱：伊於九十三年六月二十九日在三重市○○
      路○段之自助餐店前借二萬元，實拿一萬六千元，有約定
      每九、十天為一期，每期繳四千元利息，伊共繳半年利息
      ，借錢時有簽立面額四萬元本票、現金保管條、切結書，
      伊共繳約二萬多利息給她，都沒有包括本金，之後九十三
      年七月十日因為付不出利息，被告要伊們繼續簽本票、切
      結書、現金保管條，作為支付利息之用，但該次沒有拿到
      現金等語；證人戊○○於偵訊時具結證稱：因為伊太太（
      即證人甲○○）付不出，被告要伊當付款人借錢並簽立切
      結書、本票，該二萬元利息是每一萬元利息二千元，每十
      天付一次等語；證人乙○○於九十七年五月二十七日本院
      審理時具結證稱：當時伊總共拿四萬八，利息如何算伊現
      在忘記了，四萬八是已經扣掉一萬二之利息，實際上是跟
      他借六萬元，一萬二千元是十天一期之利息，半年伊付了
      十八萬元之利息，伊只有給她十八萬元之後，伊就沒有錢
      在付，十八萬元是依伊自己之計算方式，照被告之算法，
      利息都不夠等語，上開證人就被告借款利息之計算均屬一
      致，並有丙○○、戊○○、乙○○所開立之本票十七紙、
      現金保管條四紙、切結書四紙暨扣案行動電話通話卡二張
      可資佐證，堪予認定。
（二）次者，依被告於警詢時供稱：伊約在九十二年至九十三年
      間由朋友介紹認識張耀生，警方所起獲張耀生簽立之本票
      乙張，是在九十五年八月五日在臺北市○○○路○段處之
      天橋下簽，是他有借的及他二個朋友，並且張員負責擔保
      ，包含他本身所借的款項，伊共借張耀生等四人新臺幣四
      十六萬元，並均約定每個月一萬元為單位，每月繳納新臺
      幣一百六十元等語，旋於九十六年一月二十四日偵訊時供
      稱：伊不是在臺北市麥當勞借給張耀生，伊是在他家附近
      三重自強路那邊的麥當勞借給他一萬元，伊沒有收利息，
      他欠伊四十六萬元，他是九十三、九十四年陸續跟伊借二
      十四萬多元，九十五年八月份又跟伊借二十萬元，他有說
      要貼伊一些利息，一萬元收一百六十元之利息等語，嗣於
      九十六年二月十五日偵訊時供稱：張耀生是九十三年在三
      重市○○路與正義北路附近麥當勞借給他的，但借多少錢
      伊忘了，要看卷內本票，而甲○○是在九十四年向伊借的
      ，借他二到四萬，是在三重市佑民醫院旁之自助餐旁，戊○○是跟甲○○一起借的，他們跟伊借錢都是簽等值面額
      本票，有約定一個月拿一分六利息，也就是一萬元一個月
      一百六十元利息等語，可知被告歷次警偵訊之供述實有前
      後矛盾之處，首先被告身為借款之人，理當對於借款數額
      知之甚明，然其既於警詢時供稱其借予張耀生等四人共四
      十六萬元，復於偵訊時改稱其陸續借予張耀生之借款共四
      十六萬元，被告前後之供述並非一致，此乃避就之詞；其
      次，被告於警詢時供稱其與上開證人約定利息為月利一分
      六云云，復於九十六年一月二十四日偵訊時卻改稱其並無
      向張耀生收取利息云云，嗣於九十六年二月十五日偵訊時
      又改稱其有約定一個月一分六之利息云云，則被告就其有
      無向上開證人收取利息所為之供述，亦未相符，由此觀之
      ，被告辯稱其僅向上開證人收取一分六之月息云云，殊難
      採信。
（三）再者，細究丙○○、甲○○、乙○○等三人向被告借款情
      形，丙○○係於九十三年六月二十一日向被告借款三萬元
      時，便依被告要求開立三萬元之本票，而甲○○則於九十
      三年六月二十九日向被告借款二萬元，被告隨即要求甲○○之夫戊○○簽立面額四萬元之本票二紙作為擔保，另外
      洪良吉於九十四年四月八日向被告借款六萬元時，被告亦
      要求其開立面額六萬元之本票二紙作為擔保，嗣後借款人
      均無法按約給付本息，於是被告乃要求渠等各自開立如附
      表二編號六至編號十七所示之本票，以擔保先前借款之履
      行，可知被告分別借款三萬元、二萬元、六萬元予丙○○
      、甲○○、乙○○等三人，卻要求渠等陸續為自己或他人
      之債務開立總金額約十五萬元、十五萬元及十二萬元之本
      票，並參酌被告於偵訊時自承丙○○、甲○○、乙○○三
      人都是借款時簽立等值面額本票數額等語，基此，倘若被
      告所稱借款利息以月息一分六計算為真，縱丙○○、甲○○、乙○○等三人事後均未如期依約清償本息，被告亦無
      需要求渠等所開立遠超過各自借款數倍之金額作為擔保，
      核與一般借款人係以本票保證實際所欠借款本金與利息之
      支付有違。又本件丙○○、甲○○、乙○○等三人向被告
      借款時，非但開立本票以外，並與被告訂立切結書、現金
      保管條，進而觀諸前述書據內容所示，借款人應於何時清
      償借款、同時開立幾張本票及返還之條件、借款人提供何
      種擔保品及如何優先取償等事項均已事前在切結書內立妥
      條款，留待當事人協議後在空白欄處填寫，惟上開被害人
      既有交付被告本票之事實，契合於切結書條款之內容，卻
      未見被告將此記載於切結書內以保障其權益，抑且，被告
      辯稱有月息一分六之約定，且借款人所開立之本票亦載有
      年息百分之二十之印文等語，此更與切結書內記載「無息
      借款」等語矛盾，堪認被告顯有意以切結書之條款，或本
      票內年息之印文，作為規避其收取重利之手段甚明。
（四）末者，證人丙○○於審理時具結證稱：「（問：利息這麼
      高你為何還要跟被告借錢？）因為那時候缺錢。」等語；
      證人乙○○於審理時具結證稱：「（問：為何當時要借錢
      ？）伊有急用。」等語；證人甲○○於偵訊時具結證稱：
      「（提示切結書，問為何劉是簽切結書之人，而你是保證
      人？）因為我沒有辦法繳利息，所以被告提議用我先生名
      義再跟他借四萬元，但我跟劉都沒拿到四萬元，而這四萬
      元要擔保之前借的利息。」，足見證人丙○○、甲○○、
      乙○○等三人均係於需款孔急之急迫情形下，始向被告借
      款，況且，衡諸常情，被告收取之月息甚高，借款人若非
      面臨經濟及生活壓力之窘境，又為何甘願以該計息之方式
      向被告借款，是故被告係乘上開被害人於急迫之情形下貸
      予金錢無訛。
（五）綜上所述，本案事證明確，被告上揭犯行堪以認定，應依
      法論科。
二、論罪科刑之法律適用：
（一）核被告丁○○所為，係犯刑法第三百四十四條之重利罪。
      被告於期間內多次重利犯行，於自然概念上雖屬數行為，
      然被告持續在報紙刊登廣告招攬而貸款需求之人前來借款
      ，而藉此謀取與本金極不相當之重利，顯與一般偶然所為
      之重利犯罪有別，依上述具體狀況，被告係以營業之意思
      而持續為本件多次犯行，屬基於營業動機之單一犯罪計劃
      賡續所為之集合行為，於法律評價上為營業犯性質之集合
      犯，而屬包括一罪之實質上一罪，仍論以一罪為己足。另
      刑法及其施行法於九十四年一月七日修正，並自九十五年
      七月一日施行，另罰金罰鍰提高標準條例第二條之規定配
      合刑法修正同時刪除，被告本件犯行係始自上開修法施行
      前，並持續至修法施行後，其間法律雖有變更，但其單一
      犯罪行為既持續實施至修法施行以後，自無行為後法律變
      更之可言，而應逕依修法後之規定論處。復查，被告有前
      述犯罪科刑執行前科，有臺灣高等法院被告前案紀錄表一
      份附卷可按，其於受有期徒刑執行完畢後，五年內再故意
      犯本件有期徒刑以上之罪，為累犯，依法加重其刑。爰審
      酌被告之前科素行，此有臺灣高等法院被告前案紀錄表一
      份在卷可參，其犯罪動機、目的、手段，造成之法益侵害
      程度及被告犯罪後未能坦承犯行之態度等一切情狀，量處
      如主文所示之刑，並諭知易科罰金之折算標準。又被告為
      本件行為之時間係在九十六年四月二十四日以前，且非中
      華民國九十六年罪犯減刑條例第三條所定不予減刑之罪，
      爰依同條例第二條第一項第三款、第七條之規定，予以減
      其宣告刑二分之一，並諭知易科罰金之折算標準。扣案行
      動電話通話卡二張（門號為0000000000、00
      00000000），係被告所有供其本件重利犯罪所用
      之物，業經證人丙○○指陳在卷，應依刑法第三十八條第
      一項第二款之規定併為沒收之諭知。
（二）原審爰引依刑事訴訟法第四百四十九條第一項前段、第三
      項、第四百五十條第一項，刑法第三百四十四條、第四十
      七條第一項（原判決漏未記載）、第四十一條第一項前段
      、第三十八條第一項第二款，刑法施行法第一條之一第一
      項、第二項前段，中華民國九十六年罪犯減刑條例第二條
      第一項第三款、第七條第一項、第二項，並審酌被告之素
      行、品行、犯罪動機、目的、手段，所生危害、因此所得
      利益及犯罪後之態度等一切情狀，量處被告有期徒刑六月
      ，如易科罰金以新臺幣一千元折算一日，並減其宣告刑二
      分之一，暨諭知易科罰金以新臺幣一千元折算一日，其認
      事用法均無違誤，量刑亦屬妥適，應予維持。被告猶執前
      詞否認犯行，提起上訴，為無理由，應予駁回。
據上論斷，應依刑事訴訟法第四百五十五條之一第一項、第三項
、第三百六十八條，判決如主文。
本案經檢察官連思藩到庭執行職務。
中    華    民    國    97    年    6     月    13    日
                  刑事第十八庭  審判長法  官  連育群
                                      法  官  吳幸娥
                                      法  官  王綽光
以上正本證明與原本無異
不得上訴
                                      書記官  田世杰
中    華    民    國    97    年    6     月    13    日
附錄本案論罪科刑法條全文
中華民國刑法第三百四十四條
乘他人急迫、輕率或無經驗貸以金錢或其他物品，而取得與原本
顯不相當之重利者，處一年以下有期徒刑、拘役或科或併科一千
元以下罰金。
附表一：
┌──────┬───┬───┬───────┬────────────┐
│時   間     │借款人│借貸金│收取利息      │    備  註              │
│            │      │額    │              │                        │
├──────┼───┼───┼───────┼────────────┤
│93年6月21日 │丙○○│3萬元 │預扣利息6千元 │簽發面額為3萬元之本票作 │
│            │      │      │，丙○○實拿2 │為擔保，並書立切結書及現│
│            │      │      │萬4 千元，每10│金保管單。已繳付約18萬元│
│            │      │      │天為1 期，每期│之利息。                │
│            │      │      │收取利息6 千元│                        │
│            │      │      │。            │                        │
├──────┼───┼───┼───────┼────────────┤
│93年6月29日 │甲○○│2萬元 │預扣利息4千元 │由戊○○簽發2紙面額4萬元│
│            │戊○○│      │，甲○○實拿1 │之本票作為擔保，並由劉明│
│            │      │      │萬6千元，每10 │宗書立切結書及現金保管單│
│            │      │      │天為1期，每期 │；復於93年7月10日，由王 │
│            │      │      │收取利息4千元 │嘉妮簽發面額2萬元之本票 │
│            │      │      │。            │乙紙作為利息款項之擔保，│
│            │      │      │              │並書立切結書及現金保管單│
│            │      │      │              │。已繳付約2萬元之利息。 │
├──────┼───┼───┼───────┼────────────┤
│94年4月8日  │洪良吉│6萬元 │預扣利息1萬2千│由洪良吉簽發2紙面額6萬元│
│            │      │      │元，洪良吉實拿│之本票作為擔保，並由張元│
│            │      │      │4萬8千元，每10│閤在該2 紙本票上簽名作為│
│            │      │      │天為1期，每期 │擔保。嗣洪良吉於95年間給│
│            │      │      │收取利息1萬2千│付18萬元6 千元予被告作為│
│            │      │      │元。          │本息清償，惟被告稱該款項│
│            │      │      │              │僅係給付利息而非本金清償│
│            │      │      │              │。                      │
└──────┴───┴───┴───────┴────────────┘
附表二：
┌──┬────────┬────┬───┬──────────────┐
│編號│金額（新臺幣元）│票號    │發票人│備註                        │
├──┼────────┼────┼───┼──────────────┤
│ 一 │3萬元           │0000000 │張耀生│丙○○借款時簽具之擔保本票  │
├──┼────────┼────┼───┼──────────────┤
│ 二 │4萬元           │0000000 │戊○○│因甲○○無法按約給付本息，由│
├──┼────────┼────┼───┤戊○○應被告要求簽具之擔保本│
│ 三 │4萬元           │0000000 │戊○○│票                          │
├──┼────────┼────┼───┼──────────────┤
│ 四 │6萬元           │052991  │洪良吉│洪良吉借款時簽具之擔保本票  │
├──┼────────┼────┼───┤                            │
│ 五 │6萬元           │052992  │洪良吉│                            │
├──┼────────┼────┼───┼──────────────┤
│ 六 │6萬元           │592256  │張耀生│因丙○○無法按約給付本息，由│
├──┼────────┼────┼───┤其應被告要求簽具之擔保本票  │
│ 七 │6萬元           │592257  │張耀生│                            │
├──┼────────┼────┼───┼──────────────┤
│ 八 │2萬元           │0000000 │甲○○│因甲○○、戊○○無法按約給付│
│    │                │        │      │本息，由甲○○應被告要求簽具│
│    │                │        │      │之擔保本票                  │
├──┼────────┼────┼───┼──────────────┤
│ 九 │2萬5千元        │0000000 │張耀生│因甲○○無法按約給付本息，由│
├──┼────────┼────┼───┤丙○○應被告要求簽具之擔保本│
│ 十 │2萬5千元        │0000000 │張耀生│票                          │
├──┼────────┼────┼───┼──────────────┤
│十一│6 萬元          │435907  │張耀生│被告以丙○○、甲○○、戊○○│
├──┼────────┼────┼───┤洪良吉未能按約給付本息為由，│
│十二│10萬元          │435906  │張耀生│要求丙○○負保證之責，而要求│
│    │（卷存為影本）  │        │      │其簽具之擔保本票            │
├──┼────────┼────┼───┤                            │
│十三│10萬元          │435905  │張耀生│                            │
│    │（卷存為影本）  │        │      │                            │
├──┼────────┼────┼───┤                            │
│十四│10萬元          │435904  │張耀生│                            │
│    │（卷存為影本）  │        │      │                            │
├──┼────────┼────┼───┤                            │
│十五│10萬元          │435901  │張耀生│                            │
│    │（卷存為影本）  │        │      │                            │
├──┼────────┼────┼───┤                            │
│十六│10萬元          │435902  │張耀生│                            │
│    │（卷存為影本）  │        │      │                            │
├──┼────────┼────┼───┤                            │
│十七│10萬元          │435903  │張耀生│                            │
│    │（卷存為影本）  │        │      │                            │
└──┴────────┴────┴───┴──────────────┘


司法院資訊處製作；財團法人民間司法改革基金會備份。
